臺北高等行政法院判決
　　　　　　　　　　　　　　　　92年度訴字第4268號
　　　　　　　　　　　　　　　.
　　原　　　告　興鴻企業股份有限公司
　　代　表　人　甲○董事長）.
　　訴訟代理人　林恆鋒律師
　　　　　　　　丙○○
　　被告　台北市稅捐稽徵處
　　代　表　人　乙○○處長）.
　　訴訟代理人　戊○○
　　　　　　　　丁○○
上當事人間因娛樂稅事件，原告不服台北市政府中華民國92年7
月3日府訴字第09215488500號訴願決定，提起行政訴訟。本院判
決如下：
    主  文
訴願決定撤銷。
訴訟費用由被告負擔。
　　事  實
一、事實概要：
    原告係經營提供伴唱機具設備供顧客歌唱（ＫＴＶ）業務，
    並經主管稽徵機關核定以查定方式課徵娛樂稅之營業人。經
    被告所屬大安分處以民國（下同）92年4月2日北市稽大安丙
    字第09260495700號函，認原告不服查定課徵之娛樂稅，每
    月均申請復查，為核實徵收，爰依娛樂稅法第9條規定，自
    92年4月份起改按自動報繳繳納娛樂稅，不再查定課徵及填
    發繳款書。原告不服，提起訴願，經遭駁回，遂向本院提起
    行政訴訟。
二、兩造聲明：
　(一)原告聲明求為判決：
    1.訴願決定及原處分均撤銷。
    2.訴訟費用由被告負擔。
　(二)被告聲明求為判決：
    原告之訴駁回，訴訟費用由原告負擔。
三、兩造之爭點：
    被告所屬大安分處92年7月24日北市稽大安丙字第
    09260495700號通知原告，自91年8月1日起改按自動報繳方
    式繳納娛樂稅之書函，是否為行政處分。
　(一)原告主張之理由：
    1.程序部分：
      (1)按「人民對於中央或地方機關之行政處分，認為違法或
        不當，致損害其權利或利益者，得依本法提起訴願。」
        「本法所稱行政處分，係指中央或地方機關就公法上具
        體事件所為之決定或其他公權力措施而對外直接發生法
        律效果之單方行政行為。」為訴願法第1條前段及第3條
        所明定。原告經營ＫＴＶ業務，並經主管稽徵機關核定
        以查定方式課徵娛樂稅多年，被告向來依其所訂頒「台
        北市稅捐稽徵處娛樂稅查定作業注意事項」（下稱「查
        定作業注意事項」）之規定，對ＫＴＶ行業一律以查定
        方式課徵娛樂稅，使所有之業者依照相同之課徵方式及
        稅額計算方法繳納相同基礎之娛樂稅，符合租稅公平，
        且原告依查定課徵繳納娛樂稅係處於合法之法律地位，
        被告核定改按自動報繳，變更原告原來之法律地位，增
        加原告計算申報稅額之事務，復使原告納稅額多寡，與
        所有之其他ＫＴＶ業者未處於一致之基礎上，影響原告
        商業經營之競爭地位，難謂無使原告之權利或利益受有
        損害，原處分有違法及不當之處，並使原告之權利或利
        益受損，自為得提起訴願之行政處分。訴願決定以被告
        上開函僅係事實之敘述與觀念之通知，尚不因該項敘述
        或說明而對原告權益發生具體之法律上效果，並非行政
        處分云云，顯為錯誤之見解。原決定機關未從實體審究
        原告之訴願，從程序駁回自有違法，應予撤銷。
      (2)被告之決定改變原告納稅額之多寡，且原告依法必須遵
        守，被告之決定已發生規制之作用：
        查定課徵係依查定作業事項規定之標準計徵稅額，按
          月由稽徵機關核發繳款書送達納稅義務人繳納。計徵
          稅額標準係依查定之平均收費額、營業時數及營業成
          數等項目核算，納稅義務人原則上每月繳納固定之稅
          額。自動報繳係由納稅義務人按月依實際娛樂收費額
          申報繳納，與查定課徵之稅額自不可能相同，因查定
          課徵稅額實務上皆低於自動報繳應納稅額，但查定課
          稅有行政簡便、不虞短漏之優點，故查定課徵向來為
          徵納雙方樂於接受之方式，查定作業事項亦規定ＫＴ
          Ｖ一律依查定課徵娛樂稅。
        被告於原告開始營業時核定查定課徵稅額，乃行政機
          關就公法上具體事件所為之決定，係屬課稅之行政處
          分，被告單方決定原告應自92年4月份起改按自動報
          繳徵收娛樂稅，是否為行政處分，在於對原告有無直
          接發生法律效果。原告之稅賦因此改變，依娛樂稅法
          第14條第1項規定：「娛樂稅代徵人不為代徵或短徵
          、短報、匿報娛樂稅者，除追繳外，按應納稅額處5
          倍至10倍罰鍰，並得停止其營業。」則原告對被告改
          按自動報繳之核定，自已發生「規制作用」，使原告
          法律上之權利義務變動。
        行政實務上常見於公文書迴避法效性之問題，司法院
          釋字第423號解釋指明：「不因其用語、形式以及是
          否有後續行為或記載不得聲明不服之文字而有異。若
          行政機關以通知書名義製作，直接影響人民權利義務
          關係，且實際上已對外發生效力者，諸如繳納方式、
          逾期倍數增加等，而視其為非行政處分，自與憲法保
          障人民訴願及訴訟權利之意旨不符。遇有行政機關依
          據法律製發此類通知書，猶不認其為行政處分性質，
          於法理尤屬有悖。」況原處分載明「對於核定事項如
          有不服，請於收到本函翌日起30日內，檢具有關證明
          文件，依訴願法第14條及第58條規定，於上開期日內
          繕具訴願書向台北市稅捐稽徵處遞送（以實際收受訴
          願書之日期為準，而非投郵日），並將訴願書副本抄
          送台北市政府訴願審議委員會。」被告作成核定之真
          意為行政處分。
      (3)相同案件業經鈞院92年度訴字第124號判決撤銷訴願決
        定有案：原告之關係企業錢櫃企業股份有限公司台北中
        華分公司，因遭被告核定改按自動報繳娛樂稅，向台北
        市政府訴願審議委員會提起訴願結果，以非屬行政處分
        作成不受理之訴願決定後，訴經鈞院92年度訴字第124
        號判決，以關於娛樂稅之課徵方式，查定課徵依台北市
        稅捐稽徵處娛樂稅查定作業注意事項規定之標準計徵稅
        額，按月由稽徵機關核發繳款書送達納稅義務人繳納，
        計徵稅額標準係依查定之平均收費額、營業時數及營業
        成數等項目核算，納稅義務人原則上每月繳納固定之稅
        額，對納稅義務人有簡便、不虞短漏之優點；而自動報
        繳制則係由納稅義務人按月依實際娛樂收費額申報，由
        於對於收入多寡、如何區分收入中何者屬於應課徵娛樂
        稅範圍，代徵人自動報繳如有短漏報，依娛樂稅法第14
        條規定將受處罰，關於查定課徵與自動報繳對於納稅義
        務人自屬不同之規制等語，將訴願決定撤銷，足證被告
        核定原告改採自動報繳娛樂稅，確對原告產生法律上拘
        束力之規制作用，自為行政處分，原訴願決定為不受理
        之決定，於法自有不合，請判決如原告訴之聲明等語。
    2.實體部分：略
　(二)被告主張之理由：
    1.(1)按訴願法第1條第1項規定：「人民對於中央或地方機關
        之行政處分，認為違法或不當，致損害其權利或利益者
        ，得依本法提起訴願。．．．」第3條第1項規定：「本
        法所稱行政處分，係指中央或地方機關就公法上具體事
        件所為之決定或其他公權力措施而對外直接發生法律效
        果之單方行政行為。」第77條第8款規定：「訴願事件
        有左列各款情形之一者，應為不受理之決定．．．八、
        對於非行政處分或其他依法不屬訴願救濟範圍內之事項
        提起訴願者。」
      (2)前行政法院（現改制為最高行政法院）48年度判字第70
        號判例：「提起訴願，係對官署之處分不服而請求救濟
        之程序，必以有行政處分之存在，為其前提。被告官署
        之通知，並非對原告之請求有所准駁，在法律上無何種
        效果因之發生，積極或消極之行政處分，均不存在，原
        告自不得對該項通知，提起訴願。」62年度裁字第41號
        判例：「官署所為單純的事實敘述或理由說明，並非對
        人民之請求有所准駁，既不因該項敘述或說明而生法律
        上之效果，非訴願法上之行政處分，人民對之提起訴願
        ，自非法之所許。」
    2.經查原告為經營視聽歌唱業者，原按查定方式課徵娛樂稅
      ，被告所屬大安分處為覈實徵收，乃以92年4月2日北市稽
      大安丙字第09260495700號函知原告略以：「主旨：有關
      貴公司不服查定課徵之娛樂稅，每月均申請復查乙節，茲
      為覈實徵收，依娛樂稅法第九條規定，自92年4月份起娛
      樂稅改按自動報繳，本分處不再查定課徵及填發繳款書，
      請　查照。說明：一、依本處92年3月31日北市稽機甲字
      第09260915300號函，開立統一發票之娛樂業以自動報繳
      方式申報並繳納娛樂稅，娛樂業應納之營業稅採使用統一
      發票自動報繳方式者，其開立二聯式統一發票時，依財政
      部77年12月27日台財稅第77067305號函規定，應將銷售額
      內之娛樂稅及教育捐扣除（現已停徵教育捐），另於發票
      『備註』欄註明其代徵娛樂稅金額。．．．三、貴公司娛
      樂稅稅籍編號改為0000000000，檢送免用娛樂票券代徵娛
      樂稅款申報書及自動報繳繳款書數份，請依規定申報繳納
      。．．．」
    3.經查上開被告所屬大安分處92年4月2日北市稽大安丙字第
      09260495700號函，係該分處依據娛樂稅法第9條第1項前
      段規定：「娛樂稅代徵人每月代徵之稅款，應於次月10日
      前填用自動報繳書繳納。」通知原告其娛樂稅之課徵方式
      ，應依自動報繳之方式辦理，僅係事實之敘述與觀念通知
      ，尚不因該項敘述或說明而對原告權益發生具體之法律上
      效果，並非行政處分。原告對該函有所爭執，提起行政救
      濟，自非法之所許。另被告所屬大安分處認定前揭函文係
      行政處分，並於該函說明四教示原告依法提起訴願乙節，
      係屬誤植，併予指明。
    4.綜上所述，原告之訴應認為不合法，請判決駁回原告之訴
      等語。
    理  由
一、按行政程序法第92條第1項規定：「本法所稱行政處分，係
    指行政機關就公法上具體事件所為之決定或其他公權力措施
    而對外直接發生法律效果之單方行政行為。」前行政法院（
    現改制為最高行政法院）62年度裁字第41號判例意旨亦稱：
    「官署所為單純的事實敘述或理由說明，並非對人民之請求
    有所准駁，既不因該項敘述或說明而生法律上之效果，非訴
    願法上之行政處分，人民對之提起訴願，自非法之所許。」
二、按「娛樂稅代徵人每月代徵之稅款，應於次月10日前填用自
    動報繳書繳納。但經營方式特殊或營業規模狹小經主管稽徵
    機關查定課徵者，由稽徵機關填發繳款書，限於送達後10
    日內繳納。」為娛樂稅法第9條第1項所明定。次按「娛樂業
    經營方式特殊或營業規模狹小者，得由主管稽徵機關核定為
    查定課徵。」復為台北市娛樂稅徵收自治條例第8條定有明
    文。又「一、查定課徵對象：．．２其他各業一律依查定課
    徵娛樂稅，但使用統一發票有節目之餐飲業、舞場、視聽歌
    唱業 (ＫＴＶ、卡拉ＯＫ、ＭＴＶ)，得經核准依自動報繳
    營業額課徵。」為臺北市稅捐稽徵處娛樂稅查定作業注意事
    項第一點２所規定。
三、本件被告原係按查定方式課徵娛樂稅，因原告對被告所屬大
    安分處每期（月）查定稅額均不服，並申請復查在案，該分
    處經參考其營業稅申報銷售額及調查其營業狀況，核與查定
    之娛樂稅額尚屬相當，為核實徵收起見，乃以系爭函通知原
    告自92年4月份起改按自動報繳方式繳納娛樂稅，該分處不
    再查定課徵及填發繳款書。原告不服，乃向臺北市政府提起
    訴願。經臺北市政府92年7月3日府訴字第09215488500號訴
    願決定為「訴願不受理。」，固非無見，惟查：被告系爭函
    係通知原告自92年4月份起就原告娛樂稅之課徵方式由原來
    依照臺北市稅捐稽徵處娛樂稅查定作業注意事項第一點２規
    定按查定方式課徵，核定變更為按自動報繳方式繳納。查本
    件娛樂稅之稽徵方式，即係由被告就公法上具體事件所為之
    決定而對原告直接發生法律效果，其係為單方行政行為，自
    應屬行政處分。訴願決定雖謂「系爭函係事實之敘述與觀念
    之通知，尚不因該項敘述或說明而對原告權益發生具體之法
    律上效果」云云。然查，系爭函雖不發生就原告本件應繳稅
    額為若干之具體法律上效果，但關於娛樂稅之課徵方式，查
    定課徵依台北市稅捐稽徵處娛樂稅查定作業事項規定之標準
    計徵稅額，按月由稽徵機關核發繳款書送達納稅義務人繳納
    ，計徵稅額標準係依查定之平均收費額、營業時數及營業成
    數等項目核算，納稅義務人，原則上每月繳納固定之稅額，
    對納稅義務人有簡便、不虞短漏之優點；而自動報繳制則係
    由納稅義務人按月依實際娛樂收費額申報，由於對收入多寡
    、如何區分收入中何者屬於應課徵娛樂稅範圍，如何自動報
    繳，財政部迄92年3月20日始以台財稅第0920451465號函釋
    明確規定，在此之前，代徵人自動報繳如有短漏報，依娛樂
    稅法第14條規定將受處罰，因此，關於查定課徵與自動報繳
    對於納稅義務人自屬不同之規制，被告系爭函已對於原告之
    權利義務發生變動，並非單純之「事實之敘述與觀念之通知
    」可比。此觀原告所提出被告所屬松山分處、中北分處、中
    南分處、就類似函均教示如有不服，應於30日內提起訴願，
    有原告提出之函件影本附卷可參，益證本件訴願決定認定為
    非行政處分，尚有未洽。
四、末查，依娛樂稅法第9條第1項但書及台北市娛樂稅自治條例
    第8條規定「娛樂業經營方式特殊」者，得由主管稽徵機關
    核定為查定課徵，因此，關於原告是否屬於經營方式特殊之
    娛樂業，稽徵機關有裁量權，本件被告系爭函係為行政處分
    已如上述，又被告對於是否改採自動報繳方式課徵復有裁量
    權，參照各級行政法院89年12月法律座談會決議及原告請求
    ，本件應撤銷訴願決定，由訴願決定機關，就實體上為決定
    ，以維原告審級利益。
五、兩造其餘攻擊防禦方法均與本件判決結果不生影響，故不逐
    一論述，併此敘明。
據上論結，本件原告之訴為有理由，爰依行政訴訟法第98條第3
項前段，判決如主文。
中　　華　　民　　國　　94　 年　　 1　　 月　  25    日
             臺 北 高 等 行 政 法 院   第 七 庭
                            審 判 長 法  官  鄭小康
                                     法  官  黃秋鴻
                                     法  官  林金本
上為正本係照原本作成。
如不服本判決，應於送達後20日內，向本院提出上訴狀並表明上
訴理由，如於本判決宣示後送達前提起上訴者，應於判決送達後
20日內補提上訴理由書（須按他造人數附繕本）。
中　　華　　民　　國　　94　　年　　1　　　月　　25    日
                                     書記官  簡信滇
